【裁判字號】    97,上易,487
【裁判日期】    971104
【裁判案由】    恐嚇取財等
【裁判全文】
臺灣高等法院臺南分院刑事判決         97年度上易字第487號
上  訴  人
即  被  告  己○○
上列上訴人因恐嚇取財等案件，不服臺灣臺南地方法院97年度易
字第498號中華民國97年5月27日第一審判決（起訴案號：臺灣臺
南地方法院檢察署97年度偵字第4548號），提起上訴，本院判決
如下：
    主  文
上訴駁回。
    事  實
一、己○○與林金水（於本案經原審判處有期徒刑四年五月確定
    ）葉曾素霞（另案經台灣台南地方法院以九十七年度易字第
    三六號判處有期徒刑四年五月，經本院以九十七年度上易字
    第二三０號上訴駁回，確定在案）共同基於意圖為自己不法
    所有之犯意聯絡，於民國（下同）九十六年一月十九日十時
    許，由葉曾素霞陪同佯裝病患之林金水至乙○○位在屏東縣
    九如鄉○○村○○路一七六號住處就診，並由己○○匿伏在
    外，擔任接應及把風工作，林金水於就診後隨即倒地佯裝中
    風，葉曾素霞見狀立即向乙○○恫嚇稱：「你是沒有牌照的
    ，這件事如果報警的話，對你會很不利！」等語。嗣己○○
    即佯以林金水結拜小弟身分到場助勢並居中斡旋賠償金額，
    乙○○唯恐面臨刑罰追訴，於心生畏懼之情況下，被迫支付
    新台幣（下同）二十萬元予己○○作為賠償。
二、己○○與林金水、葉曾素霞共同基於意圖為自己不法所有之
    犯意聯絡，於九十六年一月三十一日十四時許，由葉曾素霞
    陪同佯裝病患之林金水至丙○○所經營位在台南縣玉井鄉○○路三號之「玉井齒科」就診，並由己○○匿伏在外，擔任
    接應及把風工作，林金水於就診後藉機倒地佯裝中風，葉曾
    素霞見狀隨即在旁大聲呼喊：「怎麼會這樣…」等語，用以
    擾亂丙○○思緒並使丙○○陷於錯誤。嗣己○○即佯以林金
    水結拜小弟身分到場助勢並居中斡旋賠償金額，丙○○為求
    息事，乃支付十二萬元予己○○作為賠償。
三、己○○與葉曾素霞、己○○共同基於意圖為自己不法所有之
    犯意聯絡，於九十六年二月七日十一時許，由葉曾素霞陪同
    佯裝病患之林金水至甲○○所開設位在台南縣歸仁鄉○○村
    ○○○路一八一號之「救安西藥房」購買成藥，並由己○○
    匿伏在外伺機擔任接應及把風工作，林金水於服用藥物後隨
    即倒地佯裝中風，葉曾素霞見狀立即在旁大聲呼喊：「怎麼
    會這樣…」等語，用以擾亂甲○○思緒。嗣己○○即佯以林
    金水結拜小弟身分到場助勢並居中斡旋賠償金額，甲○○因
    於案發時甫遭逢喪子之痛，遂再三央求己○○同意降低賠償
    金額。惟己○○不為所動，甚而向甲○○恫嚇稱：「如不照
    價支付，就要報警處理！」等語，致甲○○於心生畏懼之情
    況下，被迫支付二十萬元予己○○作為賠償。
四、己○○與林金水、葉曾素霞、蔡葉麗珠（由檢察官另行偵辦
    ）共同基於意圖為自己不法所有之犯意聯絡，於九十六年四
    月三十日十一時許，由蔡葉麗珠陪同佯裝病患之林金水至戊○○位在高雄縣美濃鎮○○街50之1號住處就診，由葉曾素
    霞夥同己○○匿伏在外伺機擔任接應及把風工作，林金水於
    接受診療後隨即倒地佯裝中風，蔡葉麗珠見狀立即在旁大聲
    呼喊：「怎麼會這樣！怎麼會這樣…」等語，用以擾亂戊○○思緒。嗣葉曾素霞、己○○即佯以林金水友人及結拜小弟
    身分到場助勢並居中斡旋賠償金額，己○○於到場後，立刻
    向戊○○恫嚇稱：「你們要拿多少錢出來處理？」等語，並
    命戊○○支付十萬元作為和解金，戊○○唯恐遭受不測，於
    心生畏懼之情況下遂支付八萬元予己○○作為賠償。
五、己○○與林金水、葉曾素霞共同基於意圖為自己不法所有之
    犯意聯絡，於九十六年五月十日十時許，由葉曾素霞陪同佯
    裝病患之林金水至李華位在屏東縣長治鄉○○路二七號住
    處購買成藥，並由己○○匿伏在外伺機擔任接應及把風工作
    ，林金水於服用藥物後隨即倒地佯裝中風，葉曾素霞見狀立
    即在旁大聲呼喊：「怎麼會這樣…我怎麼對他家人交代…」
    等語，用以擾亂李華思緒，並向李華恫嚇稱：「病人的
    乾弟弟，脾氣很不好，待會他到場會對你怎樣，我不清楚」
    等語。嗣己○○到場助勢並要求李華支付二十萬元做為賠
    償金，且恐嚇稱：「如不照價支付，就要報警處理！」等語
    ，李華於心生畏懼之情況下遂支付三萬元予己○○作為賠
    償。
六、林金水與葉曾素霞、己○○共同基於意圖為自己不法所有之
    犯意聯絡，於九十六年五月十一日九時三十分許，由葉曾素
    霞陪同佯裝病患之林金水至丁○○所經營位在高雄縣湖內鄉
    ○○路○段三五四號之「勝雄西藥房」購買成藥，並由己○○匿伏在外伺機擔任接應及把風工作，林金水於服用藥物後
    隨即倒地佯裝中風，葉曾素霞見狀立即在旁大聲呼喊：「怎
    麼會這樣…」等語，用以擾亂丁○○思緒。嗣佯以林金水結
    拜小弟身分到場關切之己○○與葉曾素霞，立刻要求丁○○
    支付十五萬元作為賠償金，並恫嚇稱：「如不照價支付，就
    要報警處理！」等語，丁○○因心生畏懼遂將十二萬元交付
    予己○○作為賠償。
七、案經台南市警察局第一分局報告台灣台南地方法院檢察署檢
    察官偵查起訴。
    理  由
壹、程序部分：
    按被告以外之人於審判外之言詞或書面陳述，除法律有規定
    者外，不得作為證據，刑事訴訟法第一百五十九條第一項定
    有明文。惟同法第一百五十九條之五規定：「被告以外之人
    於審判外之陳述，雖不符前四條之規定，而經當事人於審判
    程序同意作為證據，法院審酌該言詞陳述或書面陳述作成時
    之情況，認為適當者，亦得為證據。當事人、代理人或辯護
    人於法院調查證據時，知有第一百五十九條第一項不得為證
    據之情形，而未於言詞辯論終結前聲明異議者，視為有前項
    之同意。」。查，本案於言詞辯論終結前，被告及檢察官對
    於證人於警詢、偵查中之證詞等證據方法之證據能力，均未
    聲明異議。本院審酌上開言詞陳述作成時之情況，認無顯不
    適當之情形，至其他文書等證據方法，分別屬於公務員職務
    上製作及從事業務之人於業務上或通常業務過程所須製作之
    紀錄文書或證明文書，均無顯不可信之情況，且採納上開證
    據方法，尚無礙於被告等人於程序上之彈劾詰問權利，而認
    上開傳聞證據合於刑事訴訟法第一百五十九條之四、第一百
    五十九條之五等規定，因而均具證據能力。又被告之筆錄，
    係被告本身之供述證據，無傳聞證據排除之適用，而被告又
    無抗辯該等筆錄之作成有出於強暴、脅迫、利誘、詐欺、疲
    勞訊問、違法羈押或其他不正之方法，且亦無違反被告訴訟
    法上權利保障之事項，自得為證據，合先敘明。
貳、實體部分：
一、訊之被告己○○對於上開事實於警詢、偵訊、原審及本院審
    理時均坦承不諱，核與共犯林金水、葉曾素霞於警詢、偵訊
    及原審審理時之證述相符（見警卷30─53頁、1─12頁，
    18131 號偵卷第32─34頁，原審卷第49頁），並據，證人即
    被害人乙○○（見警卷第81─84頁、偵18131號卷第39─40
    頁）、丙○○（見警卷第90─92頁、偵18131號卷第43─44
    頁）、甲○○（見警卷第98─100頁，偵18131號卷第47─48
    頁）、戊○○（見警卷115─118頁、偵18131號卷第65─66
    頁）、李華（見警卷125─127頁、偵18131號卷第56─57
    頁）、丁○○（見警卷132─134頁、偵18131號卷第60─61
    頁）之證述。此外，復有被害人乙○○、丁○○被迫簽立之
    切結書及和解書各一份（見警卷89、140頁）、林金水救護
    紀錄表及就醫紀錄（見警卷141─144頁）、通話監察譯文三
    份（見警卷153─170頁）在卷可稽。事證明確，被告之犯行
    足堪認定。
二、論罪：
（一）按「恐嚇取財與詐欺取財之區別，在於前者係施用使人心
      生畏怖之恐嚇手段，致被害人心生畏懼，明知不應交付財
      物而交付，後者則係施用詐術手段，使人陷於錯誤，誤信
      為應交付財物而交付。惟上開之恐嚇手段，常以虛假之事
      實為內容，故有時亦不免含有詐欺之性質，倘含有詐欺性
      之恐嚇取財行為，足使人心生畏懼時，自應僅論以高度之
      恐嚇取財罪，殊無再適用詐欺取財罪之餘地」；又「恐嚇
      之性質，不以違法為必要，雖屬合法之事，若以恐嚇要挾
      ，仍構成恐嚇取財罪。本件原判決既認定被告等以如不給
      錢，將向警方檢舉等語，恫嚇林明傳付款，能否謂被告等
      所犯僅止於詐欺而未涉及恐嚇取財，不無研求餘地」；又
      共同正犯之意思聯絡，不限於事前有所協定，其為行為當
      時基於相互之認識，以共同犯罪之意思參與者，亦無礙於
      共同正犯之成立。恐嚇取財之罪質，非不含有詐欺性，且
      恐嚇取財與詐欺，僅係取得財物之手段不同，而於圖得不
      法所有，以非法方法取得他人財物之點，兩者並無差異（
      最高法院30年上字第668號判例要旨、84年度台上字第199
      3號、76年度台上字第7178號、74年度台上字第681號判決
      要旨參照）。
（二）查，被告己○○就犯罪事實一、三、四、五、六所為，雖
      利用被害人未考領醫師執照而進行醫療行為之弱點，如被
      害人不同意和解即向警察機關檢舉等情為恫嚇，或者以客
      觀上疑似造成醫療糾紛之狀態，再以威脅之口氣恫嚇被害
      人必須賠償解決，否則可能遭受不測，所行恐嚇之手段雖
      含有詐欺性質，然依前開說明，仍構成恐嚇取財罪。是核
      被告就事實一、三、四、五、六所為，係犯刑法第三百四
      十六條第一項之恐嚇取財既遂罪。
（三）核被告己○○就犯罪事實二所為，係犯刑法第三百三十九
      條第一項之詐欺取財既遂罪。
（四）被告己○○就犯罪事實一、二、三、四、六，與林金水、
      葉曾素霞間，既有事前協定，對渠等之行為又有共同參與
      犯罪之意思，顯有犯意聯絡及行為分擔，為共同正犯。被
      告己○○與林金水、曾素霞、蔡葉麗珠就犯罪事實五間，
      亦同，自有犯意聯絡與行為分擔，為共同正犯。
（五）被告己○○所犯之上開六罪，犯罪之時、地，及侵害財產
      法益之被害人均不相同。是其犯意各別，行為互殊，均應
      分論併罰。
五、原審以被告己○○之犯罪之罪證明確，因予適用刑法二十八
    條、第三百三十九條第一項、第三百四十六條第一項，並審
    酌被告己○○為貪求不法利益，佯稱醫療糾紛，利用被害人
    擔憂、害怕之心態，輕易獲取和解金之犯罪手段，惟被害人
    若非未考領醫師執照而有施行醫療行為之實，亦無令被告有
    機可乘之情，以及被告之智識程度、就本案之參與程度、分
    工模式、主從關係、所生危害、所得利益非微，迄未賠償被
    害人之損失以及犯後坦承犯行之態度等一切情狀，分別量處
    如附表所示之刑。又認被告己○○就犯罪事實一、二、三之
    犯行，犯罪時間均係九十六年四月二十四日以前，所犯雖屬
    中華民國九十六年罪犯減刑第三條第一項第十五款所列之罪
    ，惟其未受死刑、無期徒刑或有期徒刑一年六月以上刑之宣
    告，核與同條例規定之減刑要件相符，應依同條例第二條第
    一項第三款及第七條第一項之規定各減其宣告刑二分之一，
    並依同條例第十一條之規定就其所犯前開得減刑之罪與不得
    減刑之罪定應執行之刑為三年十一月。復認扣案之共同正犯
    林金水持用之0000000000號行動電話一支，業據林金水供承
    係其所有，且為工作時（即犯罪時）要互相聯絡之用；扣案
    之被告己○○所持用0000000000號行動電話一支、和解書五
    紙、商業本票簿一本，亦據被告己○○供承係其所有，且為
    本件犯罪所用之物品；及扣案之共同正犯葉曾素霞持用之00
    00000000號行動電話一支，依卷附之通聯記錄顯示，係與林
    金水或己○○犯罪時互相聯絡之工具，均應予沒收。其餘扣
    案之筆記簿、藥包三小包，據被告己○○供稱筆錄簿為個人
    平日記事所用，與本案無關，藥包是其感冒供自己服用之藥
    物，且無積極證據證明係專供本案所用之物，故不予沒收。
    本院經核原判決認事用法，並無不合，量刑亦稱妥適。被告
    上訴意旨，以原審未審酌主謀是誰及其有七十歲之老母親及
    二名幼子要扶養等語認原審量刑過重云云為由，指摘原判決
    不當，顯無理由，自應予以駁回。
據上論結，應依刑事訴訟法第三百六十八條，判決如主文。
本案經檢察官蘇南桓到庭執行職務。
中    華    民    國    97    年    11    月    4    日
                  刑事第二庭    審判長法  官  葉居正
                                      法  官  洪碧雀
                                      法  官  吳勇輝
以上正本證明與原本無異。
不得上訴。
                                      書記官  李良倩
中    華    民    國    97    年    11    月    4    日
錄本案論罪科刑條文：
中華民國刑法第339條：（普通詐欺罪）
意圖為自己或第三人不法之所有，以詐術使人將本人或第三人之
物交付者，處5年以下有期徒刑、拘役或科或併科1千元以下罰金
。
以前項方法得財產上不法之利益或使第三人得之者，亦同。
前二項之未遂犯罰之。
中華民國刑法第346條：（單純恐嚇罪）
意圖為自己或第三人不法之所有，以恐嚇使人將本人或第三人之
物交付者，處6月以上5年以下有期徒刑，得併科1千元以下罰金
。
以前項方法得財產上不法之利益，或使第三人得之者，亦同。
前二項之未遂犯罰之。
附表：
┌───┬─────┬─────────┬──────────┬──────────┐
│被  告│犯罪事實  │所犯罪名          │    宣告之本刑      │      減刑後之刑    │
│      │          │                  │                    │                    │
├───┼─────┼─────────┼──────────┼──────────┤
│己○○│犯罪事實一│刑法第二十八條、第│有期徒刑一年，扣案之│有期徒刑六月，扣案之│
│      │          │三百四十六條第一項│0000000000│0000000000│
│      │          │共同恐嚇取財既遂罪│號、00000000│號、00000000│
│      │          │。                │八六號、０九二九三二│八六號、０九二九三二│
│      │          │                  │七三二八號行動電話各│七三二八號行動電話各│
│      │          │                  │一支、和解書一本、商│一支、和解書一本、商│
│      │          │                  │業本票簿一本沒收。  │業本票簿一本沒收。  │
│      ├─────┼─────────┼──────────┼──────────┤
│      │犯罪事實二│刑法第二十八條、第│有期徒刑十月，扣案之│有期徒刑五月，扣案之│
│      │          │三百三十九條第一項│0000000000│0000000000│
│      │          │之共同詐欺取財既遂│號、00000000│號、00000000│
│      │          │罪                │八六號、０九二九三二│八六號、０九二九三二│
│      │          │                  │七三二八號行動電話各│七三二八號行動電話各│
│      │          │                  │一支、和解書一本、商│一支、和解書一本、商│
│      │          │                  │業本票簿一本沒收。  │業本票簿一本沒收。  │
│      ├─────┼─────────┼──────────┼──────────┤
│      │犯罪事實三│刑法第二十八條、第│有期徒刑一年，扣案之│有期徒刑六月，扣案之│
│      │          │三百四十六條第一項│0000000000│0000000000│
│      │          │之共同恐嚇取財既遂│號、00000000│號、00000000│
│      │          │罪                │八六號、０九二九三二│八六號、０九二九三二│
│      │          │                  │七三二八號行動電話各│七三二八號行動電話各│
│      │          │                  │一支、和解書一本、商│一支、和解書一本、商│
│      │          │                  │業本票簿一本沒收。  │業本票簿一本沒收。  │
│      ├─────┼─────────┼──────────┼──────────┤
│      │犯罪事實四│刑法第二十八條、第│有期徒刑十月，扣案之│    不減刑          │
│      │          │三百四十六條第一項│0000000000│                    │
│      │          │之共同恐嚇取財罪  │號、00000000│                    │
│      │          │                  │八六號、０九二九三二│                    │
│      │          │                  │七三二八號行動電話各│                    │
│      │          │                  │一支、和解書一本、商│                    │
│      │          │                  │業本票簿一本沒收。  │                    │
│      ├─────┼─────────┼──────────┼──────────┤
│      │犯罪事實五│刑法第二十八條、第│有期徒刑十月，扣案之│    不減刑          │
│      │          │三百四十六條第一項│0000000000│                    │
│      │          │之共同恐嚇取財既遂│號、00000000│                    │
│      │          │罪                │八六號、０九二九三二│                    │
│      │          │                  │七三二八號行動電話各│                    │
│      │          │                  │一支、和解書一本、商│                    │
│      │          │                  │業本票簿一本沒收。  │                    │
│      ├─────┼─────────┼──────────┼──────────┤
│      │犯罪事實六│刑法第二十八條、第│有期徒刑十月，扣案之│    不減刑          │
│      │          │三百四十六條第一項│0000000000│                    │
│      │          │之共同恐嚇取財既遂│號、00000000│                    │
│      │          │罪                │八六號、０九二九三二│                    │
│      │          │                  │七三二八號行動電話各│                    │
│      │          │                  │一支、和解書一本、商│                    │
│      │          │                  │業本票簿一本沒收。  │                    │
└───┴─────┴─────────┴──────────┴──────────┘


司法院資訊處製作；財團法人民間司法改革基金會備份。
